【裁判字號】    89,上訴,1549
【裁判日期】    900315
【裁判案由】    重利等
【裁判全文】
臺灣高等法院臺南分院刑事判決            八十九年度上訴字第一五四九號    Ｃ
      上  訴  人
      即  被  告  戊  ○  ○
      右  二  人
右上訴人因重利等案件，不服臺灣臺南地方法院八十九年度訴字第四四六號中華民國
八十九年十月十一日第一審判決（起訴案號：臺灣臺南地方法院檢察署八十八年度偵
字第八五八一號），提起上訴，本院判決如左：
      主      文
原判決撤銷。
戊○○、庚○○、己○○共同乘他人急迫，貸以金錢，而取得與原本顯不相當之重利
為常業，戊○○累犯，處有期徒刑壹年貳月。庚○○、己○○各處有期徒刑柒月。扣
案如附表壹所示之物均沒收。
庚○○、己○○共同損壞他人之招牌壹面，足以生損害於他人，各處拘役參拾日，如
易科罰金均以參佰元折算壹日。
戊○○、庚○○、己○○被訴恐嚇危害安全部分均無罪。
      事      實
一、戊○○前於民國八十三年間因犯傷害、妨害自由等罪，經原審判處有期徒刑五月
    確定，同年九月八日易科罰金執行完畢，仍不知悔改，自八十六年七月間起連續
    在中華日報刊登「支票貼現、聯絡電話：0000000號、洽林先生」之廣告
    ，對外自稱「林先生」，並召庚○○、己○○，共同經營俗稱之地下錢莊，以乘
    他人急迫，貸以金錢，而取得與原本顯不相當之重利，並均以之為業，其方式為
    向去借款者，以貸款新台幣（下同）每一萬元每十五天收取一千五百元（合月息
    百分之卅）及每一萬元每月收取二千元（合月息百分之廿）之重利。其間八十七
    年七月間，戊○○獨自借款四十五萬元予辛○○，借款期間逾一個月。月息百分
    之廿，由辛○○簽發台灣中小企業銀行永康分行第0000000號，八十七年
    八月十四日期，面額卅五萬元及同行第0000000號，八十七年八月十七日
    期，面額十九萬五千元支票二紙，交付戊○○，以償還本利（以上支票合計為五
    十四萬五千元，亦即四十五萬元本金加計月息廿分計算之九萬五千元利息）；八
    十七年九月間，由戊○○獨自借款廿萬元予甲○○，借期一個月，利率為月息百
    分之廿，由甲○○簽發台南市第七信用合作社安中分社第一三九四八七號，八十
    七年十月廿七日期及同社第一三九四八八號，八十七年十一月十日期，面額各十
    二萬元支票交付戊○○，以償還本息（上開二支票合計廿四萬元，含廿萬元本金
    及月息百分之廿計算之利息四萬元）。另八十六年七月十六日及十月十三日，戊○○、庚○○、己○○三人兩次各出借一百萬元予丁○○，均以月息百分之卅計
    算利息；八十八年三月間，丁○○復向上開三人以同一利率借貸八百五十萬元，
    由丁○○交付如附表貳所示十一張合計一千一百八十三八千五百元支票予戊○○
    等三人。戊○○收受支票及提領款項，均以附表壹所示，不知情之友人胡金芳、
    張清棋名義所開立銀行帳戶進出。嗣因丁○○未如期償還，戊○○等三人不斷索
    債，丁○○乃報警，經警於八十八年七月七日下午五時許，在台南縣永康市○○
    街二二八巷十一號查獲，並循線扣得戊○○所有如附表壹所示供貸款所用與附表
    貳所示並上揭辛○○、甲○○簽發，合計十五張支票。
二、庚○○、己○○又共同基於毀損之犯意聯絡於八十八年五月十四日凌晨一時十分
    ，在台南縣永康市○○街二二三號前，損壞告訴人茁壯企業股份有限公司之公司
    招牌一塊，足以生損害於該公司。
三、案經被害人丁○○及茁壯企業股份有限公司訴由台南縣警察局報請台灣台南地方
    法院檢察署檢察官偵查起訴。
      理      由
一、訊據上訴人即被告戊○○固供認有借款予丁○○等人之事實，惟否認有常業重利
    之犯行；上訴人即被告庚○○、己○○亦均否認有右揭常業重利、毀損犯行。然
    查被告等經營地下錢莊，趁他人急迫而貸款並收取重利之事實，已據告訴人丁○○於警訊、偵查及原審審理中指訴綦詳，被告戊○○於警訊中對於在中華日報刊
    登廣告，趁他人急迫而貸予款項並收取重利之事實亦直承不諱，核與告訴人還指
    訴之情節大致相符，被告戊○○並供陳，蔡煌彰、己○○知道伊經營地下錢莊，
    如果借款欠倩不伊會叫彼等一同前往處理，伊只請吃飯，未付酬勞給他們等語（
    警卷第二頁反面）。證人王鳳珠於偵查中結稱，曾見過庚○○、己○○拿錢給丁○○，以及見過彼二人向郭女收利息等語。證人乙○○（現改名為丙○○）於偵
    查中結稱，郭女曾交待伊款項，其後由庚○○來向伊收取等語（以上見偵查卷第
    五十五頁反面）。另告訴人於警訊亦當面指刊登於報紙廣告之「林先生」即被告
    戊○○；戊○○曾多次帶庚○○，己○○到公司洽辦伊借款事宜等語（警卷第十
    七頁）。足見關於借款給丁○○，被告三人均有參與，被告等所辯，其中被告己○○、庚○○未涉及借款給丁○○云云，係迴護及卸責之辭並非真正。至於借款
    給丁○○之利息計算，被告戊○○始終稱係每萬元每月三千元（即月息卅分），
    依告訴人丁○○於警訊所述，第一次於八十六年七月十六日借款時，確依上開利
    率計息（警卷第十四頁），惟嗣於同日警訊時陳稱，第二次八十六年十月十三日
    借款時，改以月息六十分計算云云（同上卷十四頁反面）；此種第二次借款，利
    率漲升一倍情形，已難想像；被告戊○○自承，八十八年三月間，郭女借八百五
    十萬元，開具附表貳所示十一張支票以支付本息，依該支票票載日自八十八年四
    月十五日至廿七日不等，可見借款期限逾一月，以月息卅分計算，八百五十萬元
    一個月之本利為一千一百零五萬元，上開十一張支票合計為一千一百八十三萬八
    千五百元，與借款期間一個月餘之本息尚相符合；亦即被告戊○○所供，均以月
    息卅分計算借款給丁○○為可採，告訴人上開第二次借款利率月息六十分所述，
    尚無證據足資證明。至於被告戊○○另借款給辛○○、甲○○，均係以月息廿分
    計算，且被告庚○○，己○○就此部分借款均未參與等語，有上開涂、王兩人所
    簽發支票在卷可考，該各紙支票金額及發票日，與被告戊○○所供借款情節相符
    。被告庚○○、己○○亦否認參與借款給涂、王兩人之事宜，應認借款予涂、王
    兩人係戊○○單獨為之。綜上所述，被告三人均有參與重利借款給丁○○及被告
    戊○○有重利借款給辛○○、甲○○之犯行均堪認定。
二、被告庚○○、己○○另於八十八年五月十四日凌晨一時十許，赴台南縣永康市○○街二二三號茁壯公司前，將該公司招牌一面予以損壞，業據證人丙○○結證在
    卷，丙○○且稱聽見聲響後，見到被告庚○○、己○○，伊立即報警，警察有到
    場照相等語。本院函請該管永康警察分局查詢，該分局確於當日到場拍照，有該
    分局檢送，茁壯公司招牌掉落於地面之照片一張在卷可按。被告庚○○、己○○
    所辯均係卸責之辭，彼二人毀損他人招牌之犯行均堪認定。
三、核被告戊○○所為，係犯刑法第三百四十五條之常業重利罪；被告庚○○、己○○所為，均係犯刑法第三百四十五條之常業重利罪及同法第三百五十四條之毀損
    罪。被告庚○○、己○○、戊○○就貸款予丁○○之常業重利犯行；被告庚○○
    、己○○就毀損犯行，均有犯意聯絡及行為分擔，均應論以共同正犯。原審就被
    告等所犯重利罪及毀損罪部分，依法論科，原無不合，惟查：（一）重利罪部分
    ：(1)原審認蔡忠憲亦為共犯，然蔡忠憲已據檢察官不起訴處分確定，且無何新事
    實新證據足認蔡忠憲係重利罪之共犯，原判決逕認其共犯，嫌屬無據。(2)就放款
    予辛○○、甲○○二人部分，無何證據證明被告己○○、庚○○亦有參與，原判
    決認彼二人亦參與放款給涂、王二人業務，亦嫌無據。(3)被告等放款利率並非月
    息百分之卅至六十，已如前述，原審為上開認定，亦非真正。（二）毀損罪部分
    ：就毀損丁○○位於永康市○○街四六號住宅玻璃一面部分（原判決認係同市○○街茁壯公司玻璃，顯係誤認），被告庚○○、己○○否認之，證人丙○○亦證
    稱未見到何人打壞玻璃，告訴人代表人之配偶丁○○則稱玻璃被打破時伊並不在
    場等語。此外並無何證據足認被告己○○、庚○○二人除損壞該招牌外，另有毀
    損玻璃一面之事實，原判決就被告庚○○、己○○二人是否毀損玻璃一面之事實
    ，僅以告訴人代表人之配偶丁○○指訴即認上開被告之有此毀損之事實，自嫌牽
    斷。被告等人上訴，否認犯行，雖無足取，惟原判決有上開可議，自無可維持，
    應撤銷關於重利，毀損部分之判決。查被告三人就重利部分，刊登報紙，招不
    特定之人以重利貸借款項，為時非短，顯有以之為業之意思，三人均係犯常業重
    利罪。被告戊○○有事實欄所載前科及執行情形，有台灣高等法院被告全國前案
    紀錄表在卷可按，其於五年以內再犯本件有期徒刑以上之罪，為累犯，應依法加
    重其刑。爰審酌被告三人年輕力強、不知謀取正職，趁人急迫圖得重利，為催討
    借款並毀損他人之物，犯罪後態度不佳等一切情狀，各量處如主文所示之刑，毀
    損部分，並諭知易科罰金折算標準。扣案如附表壹所示之物係被告戊○○所有供
    罪所用之物業據其陳明在卷，併皆依法宣告沒收。至扣案支票計十五張因其中有
    被告得據以請求償還之本金及法定利息，爰不予沒收，併此明。
四、公訴意旨另以被告庚○○、己○○於八十八年五月十四日凌晨一時十分許毀損茁
    壯公司玻璃一面，因認亦涉犯毀損罪嫌云云。卷查，告訴人丁○○指住宅玻璃被
    砸破，係指其位於永康市○○街四六號住宅，此部分被毀損之事實，無何證據足
    資證明係被告己○○、庚○○所為，已如前述，因公訴人認與前開毀損茁壯公司
    招牌一面係同一事實，爰不另為無罪之諭知。
五、公訴意旨另以：被告戊○○、庚○○、己○○因丁○○未償還借款，共同基於恐
    嚇之犯意，於八十八年四月至五月間，連續以打電話或往台南縣永康市○○街二
    二三號及同市○○街四十六號等處，恐嚇丁○○稱：「要出來處理債務，要不然
    碰面會很難看。」等語，使丁○○因而心生畏懼。因認被告三人另犯有刑法第三
    百零五條之恐嚇危害安全罪嫌云云。公訴人認上開被告犯有恐嚇危害安全罪，係
    以告訴人丁○○指訴及證人洪永吉、王鳳珠之證言，為其依據。依警卷所附被告
    戊○○打電話至茁壯公司找丁○○之電話錄音，並無何言及欲加害生命、身體、
    自由、名譽之事，證人洪永吉、王鳳珠於偵查中亦結稱，被告戊○○找不到丁○○，要伊等轉告快出面處理債務，否則碰面會很難看等語（偵查卷第卅八頁）。
    按依上開言詞，客觀上尚難認係以加惡害於人而施以恐嚇，即證人洪永吉亦證稱
    被告戊○○未對之講過恐嚇丁○○的話。原審以上開見面會很難看之言語，認係
    以加害生命之事恐嚇他人，自屬無據。被告三人上訴，否認此部分犯行，為有理
    由，應撤銷原判決關於恐嚇危害安全部分之判決，以下能證明被告犯罪，改諭知
    無罪。
據上論斷，應依刑事訴訟法第三百六十九條第一項前段、第三百六十四條、第二百九
十九條第一項前段、第三百零一條第一項、刑法第三百四十五條、第三百四十四條、
第三百五十四條、第二十八條、第四十七條、第三十八條第一項第二款，罰金罰鍰提
高標準條例第一條前段、第二條，判決如主文。
本案經檢察官王碧霞到庭執行職務。
中    華    民    國      九十      年      三      月      十五        日
                                  臺灣高等法院臺南分院刑事第二庭
                                      審判長法官  游    明    仁
                                            法官  蘇    重    信
                                            法官  陳    清    溪
右正本證明與原本無異。
重利部分如不服本判決，應於判決送達後十日內向本院提出上訴狀，其未敘述理由者
並應於提出上訴狀後十日內向本院補提理由書（應附繕本)。
其餘不得上訴。
                                      法院書記官  陳    明    芬
中    華    民    國      九十      年      三      月      十六        日
附錄法條：
刑法第三百五十四條：毀棄、損壞前二條以外之他人之物，或致令不堪用，足以生損
                    害於公眾或他人者，處二年以下有期徒刑、拘役或五百元以下
                    罰金。
刑法第三百四十五條：以犯前條之罪為常業者，處五年以下有期徒刑，得併科三千元
                    以下罰金。
附表壹：
一、胡金芳印章一枚。
二、張清棋印章一枚。
三、胡金芳彰化商業銀行存款簿一本。
四、胡金芳支票代收簿二本。〕
五、張清棋華南商業銀行存款簿二本。
六、張清棋支票代收簿一本。
附表貳：
┌──┬──────┬──────┬───────┬────┬─────┐
│編號│發票人      │付款人      │票號          │發票日  │金額（新台│
│    │            │            │              │        │幣）      │
├──┼──────┼──────┼───────┼────┼─────┤
│    │茁壯企業股份│台灣中小企業│五七三五九四  │4.15.  │六十一萬元│
│ １ │有限公司施玉│銀行台南分行│              │        │          │
│    │明          │            │              │        │          │
├──┼──────┼──────┼───────┼────┼─────┤
│ ２ │  同    右  │  同    右  │五七三五九八  │4.16.  │卅九萬元  │
│    │            │            │              │        │          │
├──┼──────┼──────┼───────┼────┼─────┤
│ ３ │  同    右  │彰化商業銀行│0000000│ 同 右  │三百四十三│
│    │            │永康分行    │              │        │萬八千五百│
│    │            │            │              │        │元        │
├──┼──────┼──────┼───────┼────┼─────┤
│ ４ │  同    右  │  同    右  │0000000│4.20.  │九十二萬五│
│    │            │            │              │        │千元      │
└──┴──────┴──────┴───────┴────┴─────┘
┌──┬──────┬──────┬───────┬────┬─────┐
│ ５ │  同    右  │  同    右  │0000000│ 同 右  │ 同   右  │
├──┼──────┼──────┼───────┼────┼─────┤
│ ６ │  同    右  │  同    右  │0000000│ 同 右  │ 同   右  │
├──┼──────┼──────┼───────┼────┼─────┤
│ ７ │  同    右  │  同    右  │0000000│ 同 右  │ 同   右  │
├──┼──────┼──────┼───────┼────┼─────┤
│ ８ │  同    右  │  同    右  │0000000│4.  │ 同   右  │
├──┼──────┼──────┼───────┼────┼─────┤
│ ９ │  同    右  │  同    右  │0000000│4.  │ 同   右  │
├──┼──────┼──────┼───────┼────┼─────┤
│１０│  同    右  │  同    右  │0000000│ 同 右  │ 同   右  │
├──┼──────┼──────┼───────┼────┼─────┤
│１１│  同    右  │  同    右  │0000000│ 同 右  │ 同   右  │
├──┴──────┴──────┴───────┴────┴─────┤
│合計    一千一百八十三萬八千五百元                                    │
└───────────────────────────────────┘


司法院資訊處製作；財團法人民間司法改革基金會備份。
